【裁判字號】    89,家上,95
【裁判日期】    891017
【裁判案由】    離婚
【裁判全文】
臺灣高等法院高雄分院民事判決  八十九年度家上字第九五號
      上  訴  人  乙○○○
      訴訟代理人  張蓉成律師
      被  上訴人  甲○○      .
      訴訟代理人  吳春生律師
右當事人間離婚事件，上訴人對於中華民國八十九年四月二十四日臺灣高雄地方法院
八十九年婚字第二八０號第一審判決提起上訴，本院判決如左：
      主      文
上訴駁回。
第二審訴訟費用由上訴人負擔。
      事      實
甲、上訴人方面：
一、聲明：求為判決：
  (一)原判決廢棄。
  (二)准上訴人與被上訴人離婚。
  (三)第一、二審訴訟費用由被上訴人負擔。
二、陳述：除與原決書記載相同者，予以引用外，補稱：
  (一)緣上訴人與被上訴人係夫妻關係，於六十九年十一月廿日結婚後育有子女蔡奇霖
    、蔡易華各一人。因被上訴人在營造廠做工，時而變更工作，收入有限，甚或並
    不前往工作致家中無所收入。上訴人為補家庭開銷，乃於八十二年三月間起任職
    於新光人壽保險股份有限公司。惟被上訴人不知體恤上訴人為補貼家庭生活開銷
    出外辛勞工作之累，卻不時向上訴人索取金錢花用及清償賭債。上訴人若有拒絕
    ，則以拳腳相向並以言詞羞辱，致上訴人心灰意冷，身心受創，於八十五年底多
    次服用安眠藥自殺，經送鳳山大東醫院獲救。被上訴人並無悔改向上之心，為阻
    止上訴人外出工作，竟嚴詞恐嚇警告不得擅離家門，否則予以好看。此種不堪家
    庭生活之苦，為子女所詳知。而上訴人為免續受傷害，於八十六年五月廿日經子
    蔡奇霖掩飾始離家出走外出工作。惟不時匯錢予子女以供日用及學費。
  (二)上訴人於八十二年三月間向新光人壽求職時，即取得被上訴人及其母親同意為保
    證人，其後工作達五年之久。上訴人並未偽造被上訴人之文書在地院判決書載明
    甚詳，被上訴人因怨恨上訴人離家出走乃誣告上訴人偽造渠等為保證人，其目的
    使上訴人受刑事之處分。在高雄地方法院審理該案時，承審法官一再訊問被上訴
    人「如果是你的女兒，你願如此對待要她入牢嗎﹖」然被上訴人堅持告訴。致使
    法院詳加審酌事證後對上訴人無罪之判決。由是該件尚難因被上訴人並未提出上
    訴而認定無使上訴人受刑事處分之目的。
  (三)另被上訴人對上訴人提起偽造文書之告訴並非因有債權人或新光人壽追討債權，
    而係被上訴人之惡意所為。蓋上訴人離家出走時，參加互助會共三會，僅標取其
    中一會，另二會均係活會，換言之僅有已標取之死會會金約三十餘萬尚待給付。
    因該死會會金已供家用，被上訴人係一家之主，當應負擔家中生計，由其負擔死
    會會款尚非無理。另上訴人積欠三商人壽款項，已達成和解，由上訴人分期獨自
    負擔迄今，並未令使被上訴人給付情事。由而被上訴人陳述「係因有債權人追討
    察覺可疑始提出告訴上訴人偽造文書」，以達迴避民法第一０五二條第二項可歸
    責之重大事由甚明。
  (四)本件兩造間於八十五年間起因個性不合，被上訴人凌虐行為及訴訟糾紛迄今已無
    夫妻感情可言，被上訴人目前僅為索取金錢而不願離婚，亦表明兩造間虛有夫妻
    之名。按民法第一０五二條第一項第三款及第二項之「夫妻之一方受他方不堪同
    居之虐待」及「有重大事由難以維持婚姻」得請求離婚之前題要件，需以事實認
    定。本件上訴人受被上訴人精神身體之虐待，迭經司法程序之調查審訊均在卷可
    參。並非上訴人恣意擺脫婚姻而造成被上訴人不公平之結果。蓋就目前言，兩造
    間兒女（一男一女）均將達成年，渠等對父母長年爭訟知之甚稔，亦明知父母婚
    姻關係無可維繫。如兩造徒空具夫妻之名相互攻訐對親情、道義、責任等將造成
    更深傷害。且本件非如社會風氣「男歡女愛」有第三者介入所致，如令准兩造離
    婚，各自負擔對子女應盡本份之責，對渠等遠景亦非不利。
三、證據：除援用於原審所提證物外，另請求訊問證人蔡易華，並聲請調取臺灣高雄
    地方法院八十八年度訴字第三四九號郭麗幸等偽造文書案卷。
乙、被上訴人方面：
一、聲明：求為判決如主文所示。
二、陳述：除與原判決書記載相同者，予以引用外，補稱：
  (一)本件上訴人訴請判決離婚，所持理由有二，一為其受被上訴人不堪同居之虐待，
    一為兩造間已有難以維持婚姻之重大事由，先就其受有被上訴人不堪同居之虐待
    言之，此部分上訴人係主張其自八十二年間起，即在保險公司任職，而被上訴人
    卻不認真工作，置家庭於不顧，向其索取金錢花用，稍有不從即對其拳腳相向，
    致其身心受創，而於八十五年間服藥自殺，乃被上訴人仍不改惡習，並惡言相向
    云云，因均與事實不符。被上訴人全部否認之，按被上訴人係服務於營造廠，八
    十三年計有薪資所得新台幣（下同）五十六萬四千五百元，利息收入三千三百九
    十二元、八十五年度計有薪資所得七十二萬零二十三元、八十六年度薪資所得為
    五十二萬零三百元、八十七年度薪資所得亦有六十五萬四千七百五十元，此均有
    財政部台灣省南區國稅局所出具之上開各該年度綜合所得稅額證明書可稽，再兩
    造之子蔡奇霖、女蔡易華亦分別於原審及鈞院到庭證稱被上訴人並非經常無業，
    亦無毆打母親，子女教育費用及家庭生活費均由被上訴人支付，足見被上訴人並
    非不務正業及遊手好閒而不理家事之人，又上訴人尚未離家出走前，曾私自向鄰
    居梁惠蘭跟會，於標走會款後，即未繳納死會會錢，被上訴人亦基於夫妻情誼予
    以代繳，亦經證人即會首梁惠蘭到院供證在卷。此外，上訴人亦曾於八十五年間
    在外舉債未能清償，致該債權人持上訴人所背書轉讓之支票到家索債，而經被上
    訴人代為清償，此亦有上訴人所背書面額分別為五萬元及十萬元之支票二紙足證
    ，是上訴人絕非自私自利漠視夫妻情份而無家庭責任之人，更遑論有何對之拳打
    腳踢惡言相向之情事。至於上訴人於八十五年間，固有自殺之事實，惟其當時已
    因侵占所任職之新光人壽保險公司公款遭免職，於自殺前夕並曾打電話給被上訴
    人之姐蔡麗蓉，表示其心理壓力很大，此亦有證人蔡麗蓉可資證實，參以兩造係
    於八十六年間始感情不睦（參見原審卷附高雄地院八十八年訴字第三四九號刑事
    判決書第六頁所載），之前被上訴人既仍為其代繳會款及代償票款已如前述，兩
    造感情應尚融洽，足見上訴人自殺應係出於侵占保險公司公款遭免職，心裡不堪
    承受壓力有以致之，而與被上訴人無關，另上訴人又主張被上訴人對之拳腳惡行
    相向，並未舉證以實其說，自難憑信，是上訴人主張其受有被上訴人不堪同居之
    虐待，顯非實情。
  (二)次就上訴人主張被上訴人於八十七年間意圖使其受刑事處分而對之提起偽造文書
    告訴，使兩造間難以再繼續維持婚姻關係，亦顯不足採，理由為：
    八十六年間上訴人已離家出走，嗣被上訴人接獲新光人壽保險公司通知應對上
      訴人負保證責任，加以上訴人離家出走期間，常有人尋址到家中索債，被上訴
      人為求釐清責任歸屬，乃對新光人壽保險公司鳳南辦事處之經理高金祥及上訴
      人提起偽造文書之刑事告訴，其目的乃在表明並無為上訴人擔任職務保證之意
      ，加以上訴人當時已離家出走，被上訴人無從查證，為保護自己及母親蔡王貴
      美之權益，不得已始向高雄地檢署提出告訴，嗣該案經高雄地院刑事庭判決被
      告無罪後，被上訴人即未再請求檢察官提起上訴，可證被上訴人提起該案告訴
      ，並非使上訴人受刑事追訴為目的。
    依該刑事判決內容觀之，上訴人並不諱言其有於八十二年三月十六日對保前四
      、五日在家中自行填寫契約書及保證書（判決書第二頁），再高雄地院刑事庭
      諭知上訴人等無罪之判決，係認八十二年間上訴人欲任職新光人壽保險公司時
      ，兩造感情尚無不睦情狀，基於夫妻就日常生活本有互負代理義務及責任，則
      上訴人逕自使用被上訴人甲○○之印章及署名，非無可能係經被上訴人概括授
      權（判決書第五、六頁），亦足以顯示上訴人使用被上訴人之印章及署名，亦
      有可能未經被上訴人之概括授權，是被上訴人對之提出告訴，並非出於造。
    民法第一千零五十二條第二項裁判離婚事由之概括規定，係民法親屬篇於民國
      七十四年修正時，為使夫妻離婚之事由更具彈性所為之增訂，又為求公允起見
      ，乃特別限定如足以構成離婚原因之重大事由，應由夫妻之一方負責者，僅他
      方得訴請離婚，揆其旨趣，乃係立法者不擬引進無限制之離婚觀念，並避免有
      責一方之配偶恣意擺脫婚姻，而對他方造成不公平之結果，故最高法院七十九
      年台上字第一一０七號判決乃謂「必須本條項所定之重大事由，係因可歸責於
      夫妻一方之事由而發生，他方始得據以請求離婚」，蓋以男女間婚姻之解銷，
      非僅應考慮感情一端而己，尚應考量責任、道義、親情等項，因之，上訴人縱
      令單方對被上訴人已無感情，但其事由既非可歸責於被上訴人，自不得援引此
      項規定請求離婚，否則流風所及，社會善良風俗豈不破壞無遺﹖
三、證據：除援用於原審所為之立證方法外，另提出綜合所得稅稅款證明書影本四件
    、支票影本二件，並聲請訊問證人梁惠蘭、蔡麗蓉。
      理      由
一、本件上訴人主張兩造於六十九年十一月二十日結婚，婚後育有子女蔡奇霖、蔡易
    華各一人。由於被上訴人在營造廠做工收入有限，經濟並不寬裕，為養育兒女，
    上訴人乃於八十二年三月間起任職於新光人壽保險股份有限公司，將有限所得貼
    補家庭開銷。豈料被上訴人於上訴人有所收入後，不再認真工作，經常在外賭博
    ，飲酒作樂，置家庭於不顧，並不時向上訴人索取金錢花用及清償賭債，如上訴
    人無錢拒絕則以拳腳相向，致上訴人身心受創，而於八十五年底服用安眠藥自殺
    經送鳳山大東醫院獲救。返家後上訴人已無法繼續工作，而被上訴人不改嗜賭飲
    酒之惡習並繼續向上訴人索取金錢供其揮霍。如無所獲則以惡言相向並將上訴人
    關閉家中不准外出，上訴人因無法忍受身心之創傷，而於八十六年五月二十日離
    家出走獨自生活，惟為顧念家中子女仍不時匯錢予子女以供日用及學費。另上訴
    人於八十二年三月間為求得任職新光人壽保險股份有限公司，經被上訴人及其母
    同意為保證人取得工作長達五年之久，僅因上訴人對被上訴人之虐待無法共同生
    活而離家獨自生活。被上訴人竟意圖令上訴人受刑事處分，而於八十七年間向原
    法院地檢署誣告上訴人於八十二年三月十六日偽刻被上訴人及其母之印章並將之
    署押於新光人壽保險股份有限公司保證書上俾覓得任職。為該案經原審八十八年
    九月三十日八十八年訴字第三四九號判決無罪確定，得還上訴人之清白，被上訴
    人此種以不法意圖使上訴人受有刑事處分之行為，應屬重大事由，令彼此間難以
    維持婚姻間之情事。爰依民法第一千零五十二條第一項第三款及同條第二項之規
    定，訴請准與被上訴人離婚。被上訴人則以上訴人所稱之其自八十二年間起，因
    任職於新光人壽公司而有固定收入後，被上訴人即經常在外賭博，飲酒作樂，不
    顧家庭，並經常對其索取金錢花用或清償賭債，若遭拒絕，被上訴人則對之拳腳
    相向云云，均非事實，至於上訴人自殺與被上訴人無關，而係其因侵占公款遭新
    光人壽保險公司免職後，一失去工作又喪失年終獎金，心裡壓力不堪負荷，有以
    致之。又於上訴人離家出走後，被上訴人因突受新光人壽保險公司催索債務，由
    於不明究理，且上訴人當時已離家出走，遍尋不著，為求釐清責任歸屬，才向檢
    察官提出告訴，且併列新光人壽保險公司經理高金祥為刑事共同被告。被上訴人
    既未對上訴人有虐待之行為，且本件係上訴人恣意擺脫婚姻關係，其縱然已無夫
    妻感情，亦非可歸責於被上訴人，此均與民法第一千零五十二條第二項規定之要
    件不合等語資為抗辯。
二、上訴人主張兩造於六十九年十一月二十日結婚，婚後育有子女蔡奇霖、蔡易華各
    一人，上訴人因故於八十五年底自殺，經送鳳山市大東醫院醫治獲救，嗣於八十
    六年五月二十日離家出走，被上訴人旋於八十七年五月間具狀告訴上訴人等偽刻
    其及其母印章並將之署押於新光人壽保險公司保證書上，惟經原法院判決上訴人
    無罪確定等情，已據上訴人提出戶籍謄本、起訴書及刑事判決各一份在卷足憑（
    見原審卷第十四頁至第十九頁），並為被上訴人所不否認，且經本院調閱原法院
    八十八年度訴字第三四九號郭麗幸偽造文書案卷屬實，固堪信為真實，惟被上訴
    人則以前揭情詞置辯，經查：
  (一)上訴人主張其自八十二年間起，即任職新光人壽保險公司而有固定收入，被上訴
    人即不再認真工作，經常在外賭博、飲酒作樂、不顧家庭，並經常對其索取金錢
    花用或清償賭債，若遇拒絕，則對之拳腳相向云云，已為被上訴人所否認，而被
    上訴人係於營造廠工作，八十三年、八十五年、八十六年、八十七年均有薪資收
    入，此有財政部台灣省南區國稅局出具之上開各年度綜合所得稅稅額證明書共四
    紙在卷可稽（見本院卷第六十九頁至第七十三頁），而證人即兩造之子蔡奇霖於
    原審到庭供證：有人到家要債，後來才知是母親（即上訴人）欠的，母親離家出
    走，將全部的錢拿走，留下債務給父親（即被上訴人），父親每月都要幫母親還
    債，我父親沒有喝酒、賭博，：：但我父親有固定工作等語（見原審卷第三十七
    頁），另上訴人所舉證人即兩造之子蔡易華亦於本院到庭證稱：我母親三年前離
    家，八十二年在新光人壽公司上班，我父親在做工，家裡的生活費都是我父親拿
    出來的，我母親的錢，我不知道她怎麼用的，我父親有向我母親借錢，但我父親
    有借有還：：：我母親好像因保險公司的債務問題才離家的等語（見本院卷第五
    十八頁），又被上訴人抗辯稱上訴人於八十五年間曾私自向鄰居梁惠蘭跟會，標
    走會款後即由被上訴人代繳會款等情，亦據證人梁惠蘭於本院結證無訛，同時期
    上訴人並在外舉債，致使債權人持其所背書之支票向被上訴人索債，而被上訴人
    亦予以代償等情，亦有經上訴人背書之支票影本二紙附卷足憑（見本院卷第五十
    七頁、第七十三頁），且被上訴人係於八十五年底因侵占公款經新光人壽保險公
    司免職，被免職後始自殺，其自殺時尚與被上訴人住在一起，被上訴人並陪同其
    至公司整理資料文件，且上訴人並於自殺前向證人蔡麗蓉表示其心理壓力很大，
    是上訴人雖自殺獲救，但其自殺原因與被上訴人並無關係等事實，亦經證人蔡麗
    蓉到庭結證屬實（見本院卷第七十七頁），從而，上訴人前揭主張其係受被上訴
    人不堪同居之虐待云云，即屬無據，應難採取。
三、又按民法第一千零五十二條第二項有前項以外之重大事由，難以維持婚姻者夫妻
    之一方得請求離婚。但其事由應由夫妻之一方負責者，僅他方得請求離婚。故以
    重大事由請求離婚者，必須以可歸責之事由為要件。按上訴人固以被上訴人對其
    提起偽造文書之告訴為由，而認兩造間已有重大難以維持婚姻之事由，然查兩造
    婚後因債務糾葛，而起爭端之事，業據被上訴人陳述甚明，而證人蔡奇霖於原審
    亦到庭證稱，有人到家中討債，是後來才知道是母親所積欠，母親離家出走，全
    部財產都拿走，留下債務給父親，父親每月都要幫母親還債˙˙˙，新光公司還
    告父親等語，而上訴人係因保險公司之債務問題才離家的等事實，亦經證人蔡易
    華於本院供證在卷，均如前述，是上訴人離家一事，已難認應由被上訴人負責之
    事由。又被上訴人抗辯其所以對上訴人提出偽造文書之告訴，乃係於八十六年十
    二月間接獲原法院八十六年度促字第四七五八八號支付命令，才知被上訴人應對
    新光人壽保險公司擔負新台幣二十六萬八千五百九十五元之債務，經閱卷後始發
    現上訴人在保證書上冒簽被上訴人之名字，擔任保證人，故為釐清責任，又遍尋
    上訴人不著，不得已才提出告訴等情，亦據被上訴人提出原法院八十六年度促字
    第四七五八八號支付命令，報紙影本附一份為證（見本院卷第一０五頁、第一一
    ０頁），故被上訴人對上訴人之告訴乃事出有因，而非可歸責於被上訴人，故縱
    兩造間已因多次訴訟，感情非比往昔，然該重大事由亦難認可歸責於被上訴人。
三、綜上所述，原審為上訴人敗訴之判決，經核尚無不合，上訴論旨仍執陳詞，指摘
    原判決不當，求予廢棄改判，非有理由，應予駁回。
四、據上論結，本件上訴為無理由，依民事訴訟法第四百四十九條第一項、第七十八
    條，判決如主文。
中      華      民      國    八十九    年      十      月      十七    日
                                      臺灣高等法院高雄分院民事第一庭
~B1審判長法官  黃金石
~B2法      官  周慶光
~B3法      官  吳登輝
右為正本係照原本作成。
如對本判決上訴，須於判決送達後二十日內向本院提出上訴狀，其未表明上訴理由者
，應於上訴後二十日內向本院提出上訴理由書（均須按他造當事人之人數附繕本）。
上訴時應提出委任律師或具有律師資格之人之委任狀，並依附註條文規定辦理。
中      華      民      國    八十九    年      十      月     十八     日
~B法院書記官  白  蘭
附註：
民事訴訟法第四百六十六條之一：
對於第二審判決上訴，上訴人應委任律師為訴訟代理人，但上訴人或其法定代理人具
有律師資格者，不在此限。
上訴人之配偶、三親等內之血親、二親等內之姻親，或上訴人為法人、中央或地方機
關時，其所屬專任人員具有律師資格並經法院認為適當者，亦得為第三審訴訟代理人
。
第一項但書及第二項情形，應於提起上訴或委任時釋明之。
                                                                        Ｋ


司法院資訊處製作；財團法人民間司法改革基金會備份。
